【裁判字號】    89,台上,4897
【裁判日期】    890817
【裁判案由】    煙毒
【裁判全文】
最高法院刑事判決                              八十九年度台上字第四八九七號
    上  訴  人  甲○○
                乙○○
    右  一  人
    選任辯護人  狄渝星律師
右上訴人等因煙毒案件，不服台灣高等法院中華民國八十九年六月一日第二審更審判
決（八十九年度重上更(三)字第二四號，起訴案號：台灣台北地方法院檢察署八十六年
度偵字第二六六七六號），提起上訴，本院判決如左：
    主  文
原判決撤銷，發回台灣高等法院。
    理  由
本件原判決認定上訴人甲○○、乙○○明知毒品海洛因為管制進出口之物品，仍基於
自泰國運輸海洛因返台，供己施用之犯意。於民國八十六年十月間，二人各出資新台
幣（下同）十五萬元，合資三十萬元。先由甲○○至泰國，向綽號「阿四」之不詳姓
名者購得海洛因，並取得其應分得之海洛因後，於同年十一月二十五日，將海洛因淨
重一百四十九點七一公克藏放於腰間，自泰國走私運輸回台。嗣於同年十二月一日晚
間，在台北市○○街一○四巷四號五樓，為調查局人員查獲。乙○○則於甲○○之後
，前往泰國，向「阿四」取得與甲○○合購之部分海洛因。並以保險套膠膜包裹海洛
因四小塊（淨重一百三十三點五七公克），將之塞藏於肛門，於同年十二月一日，自
泰國走私運輸回台。另一小塊則因無法塞入肛門，而仍寄藏於「阿四」處。旋於同日
下午五時四十分許，在中正機場為調查人員當場查獲等情。因而撤銷第一審關於運輸
毒品（不含施用毒品）部分之判決，改判仍論處上訴人等運輸毒品罪刑，固非無見。
惟查：(一)有罪判決書事實之認定與理由之說明必須互相一致，方為合法。倘若事實之
認定與理由之說明不相一致，按諸刑事訴訟法第三百七十九條第十四款後段規定，自
屬判決理由矛盾之當然違背法令。原判決事實欄記載乙○○將無法一併運輸回台之海
洛因一小塊，「寄藏」於「阿四」處，乃理由內則採信乙○○於台北巿調查處之供述
，說明該小塊海洛因由乙○○「交還」給「阿四」（見原判決理由四）。其事實之記
載與理由之說明不相適合，自屬判決理由矛盾。(二)犯罪事實應依證據認定，有罪之判
決書，應於理由內記載認定犯罪事實所憑之證據及其認定之理由，否則即有理由不備
之違法。原判決認定甲○○、乙○○各出資十五萬元，共合資三十萬元向「阿四」購
買海洛因，嗣分別向「阿四」取得各人所分得海洛因運輸回台。其中甲○○係分得純
度為百分之六十三點四二之海洛因淨重一百四十九點七一公克，而乙○○則分得海洛
因五小塊，其中四小塊淨重一百三十三點五七公克經運輸回台，其純度為百分之六十
八點二六。則乙○○所分得而未一併運輸回台之該小塊海洛因重量如何﹖若以其所分
得其他四小塊海洛因之平均數計算，則為三十三點三九公克。加上其所分得而已運輸
回台之四小塊海洛因，重量計達一百六十六點九六公克，超出甲○○所分得數量達十
七點二五公克。且由上所述，乙○○所分得海洛因之純度高於甲○○所分得海洛因之
純度。若謂甲○○、乙○○係出資同額款項合資購買，何以乙○○所分得海洛因之數
量高出不少，且其純度亦較高﹖殊非無疑。乃原審未徹查明白，並闡述其理由，即逕
為前揭認定，自有調查未盡及理由不備之違誤。(三)事實審法院如未於審判期日，就被
告有利辯解事項之證據詳予調查，亦不於判決理由內加以論列，率行判決，則屬於法
有違。乙○○於原審一再辯稱：伊係因貪圖十萬元之代價，而受甲○○之託，前往泰
國運輸海洛因回台，該海洛因並非伊與甲○○合資購買等情（見原審卷第七○、八二
、九九、一五二、一七五頁），並陳稱：伊前往泰國之有關出國護照、機票等一切事
宜，係甲○○交代住在台北巿南京東路二段一○○號十一樓之「初小姐」辦理（見原
審卷第一八九頁）。乃原審就乙○○斯項有利辯解事項之證據，未詳予調查，亦不於
判決理由內加以論列，即逕行判決，難認適法。又稽之台北巿調查處所檢送本案通訊
監察資料譯文，乙○○與甲○○通話時，自稱為「依波」；而甲○○與乙○○之兄謝
信康曾有如下通話內容，甲○○：「剛才『依波』打電話表示要跟我商量，我必須要
先跟你講清楚，『依波』他來的話，我該怎麼跟他說，我看他有這個意思。」謝信康
：「我也知道他有這個意思，他就是為了這十萬元嘛，你要把這件事的嚴重性跟他說
清楚，我是堅決反對他做。」甲○○：「我們替他想，他如果不走這條路，他也是很
痛苦啦，但如果有影響，對你家不好。」謝信康：「一有事情，我媽一定先『掛』。
」甲○○：「我一定會把最嚴重的話告訴他。」謝信康：「他這個樣子一出去就完了
。」甲○○：「樣子可以改的啦，花點小錢就沒問題了。」謝信康：「你們談完了再
告訴我。」甲○○：「自己人做，我才放心，但這個會愈弄愈大的。」謝信康：「如
果只做一次，賺到十萬就行了。」甲○○：「十萬一定賺得到，賺個幾十萬，自己買
部車、安個家，我只怕日後他看錢好賺而不願退身。」謝信康：「我叫他退出，他會
聽我的話的」（見偵查卷第五四、五五頁）。由甲○○與謝信康之上開通話內容以觀
，乙○○似為十萬元，而將從事被發覺後結果對渠本人及家庭甚為不利之行為，其與
本件運輸海洛因回台行為有無關聯﹖非無深入研求之餘地。乃原審就上揭通話內容，
未向上訴人等及謝信康查詢究明，亦有調查未盡之違誤。(四)審理事實之法院，對於被
告有利及不利之證據，應從各方面詳予調查，期能發現真實。又販賣毒品罪並不以販
入後復行賣出為構成要件，祇要以營利為目的，將毒品購入或賣出，有一於此，其犯
罪即屬完成。本件據乙○○於台北巿調查處供稱甲○○係為販售，而走私海洛因回台
（見偵查卷第九頁）。又自外國運輸毒品入境，係法定刑死刑、無期徒刑之重罪。揆
諸常情，若僅係供己施用，何以甘冒被判處死刑、無期徒刑之重罪，鋌而走險自外國
運輸毒品入境﹖而本件上訴人等自行施用之數量為何﹖何以須遠赴泰國走私前揭鉅量
之海洛因，謂供己施用﹖原審就上開疑點未詳加調查，明白釐清，即遽予認定上訴人
等運輸毒品回台係僅供己施用，而未成立被訴之販賣毒品罪責，難謂調查未盡及理由
不備之違誤。(五)肅清煙毒條例第十二條前段所規定查獲之毒品，均沒收銷燬之，乃刑
法第三十八條第一項第一款之特別規定。此所稱「查獲」之毒品，係指有罪判決書於
事實欄內，已經認定為被告有罪事實之毒品，即足當之，不以經當場搜索扣押者為必
要，倘未能證明業已滅失，即應依上揭特別規定，諭知沒收銷燬。原判決事實欄謂乙
○○所購得而未一併運輸回台之海洛因一小塊，寄藏於「阿四」處，如果無訛，該小
塊海洛因何以未併予宣告沒收銷燬﹖原判決未詳實說明，難謂無理由不備之違誤。以
上或為上訴意旨所指摘，或為本院得依職權調查之事項。上訴人等上訴意旨指摘原判
決不當，非無理由，應認有發回更審之原因。至原判決不另為無罪諭知部分，因公訴
人認其與本件有罪部分，有裁判上一罪關係，應併予發回。
據上論結，應依刑事訴訟法第三百九十七條、第四百零一條，判決如主文。
中      華      民      國    八十九    年      八      月     十七     日
                              最高法院刑事第八庭
                                  審判長法官  吳  雄  銘
                                        法官  池  啟  明
                                        法官  石  木  欽
                                        法官  郭  毓  洲
                                        法官  吳  三  龍
      右正本證明與原本無異
                                              書  記  官
中      華      民      國    八十九    年      八      月    二十二    日


司法院資訊處製作；財團法人民間司法改革基金會備份。
